【裁判字號】    99,司養聲,95
【裁判日期】    990806
【裁判案由】    收養認可
【裁判全文】
臺灣台中地方法院民事裁定            99年度司養聲字第95號
聲  請  人
即  收養人  丁○○
聲  請  人
即被收養人  乙○○
上列當事人間聲請收養認可事件，本院裁定如下：
    主  文
丁○○於民國九十九年三月二十九日收養乙○○為養女，應予認
可。
程序費用由聲請人負擔。
    理  由
一、按夫妻收養子女時，應共同為之。但夫妻之一方收養他方之
    子女，得單獨收養；子女被收養時，應得其父母同意。但父
    母之一方對子女未盡保護教養義務者，不在此限。前項同意
    應作成書面並經公證。但已向法院聲請收養認可者，得以言
    詞向法院表示並記明筆錄代之；收養應以書面為之，並向法
    院聲請認可。收養有無效、得撤銷或違反其他法律規定者，
    法院應不予認可；被收養者為成年人而意圖以收養免除法定
    義務，或依其情形，足認收養於其本生父母不利，或有其他
    重大事由，足認違反收養目的者，法院應不予收養之認可；
    收養自法院認可裁定確定時，溯及於收養契約成立時發生效
    力，民法第1074條第1款、第1076條之1第1項第1款、第2項
    、第1079條、第1079條之2、第1079條之3本文分別定有明文
    。
二、本件聲請意旨略以：收養人丁○○（男、民國45年11月5日
    生、身分證統一編號：Ｚ000000000號）與被收養人乙○○（
    女、76年11月20日生、身分證統一編號：Ｚ000000000號）之
    生母丙○○已於96年1月21日結婚，雙方共同生活多年，相
    處融洽、感情良好，早已建立實質親子關係，為使父女關係
    得以正名，收養人與被收養人於99年3月29日訂立收養契約
    書，由收養人收養被收養人為養女，並經生母丙○○同意，
    爰依法聲請鈞院認可等語，並提出戶籍謄本、收養契約書、
    收養人之97年地價稅繳款書、連江縣政府營利事業登記證、
    連江縣商業會會員證及健康檢查表等文件為證。
三、經查：本件被收養人乙○○（76年11月20日生）係滿20歲之
    未婚成年人，其於99年3月29日與收養人簽立書面收養契約
    ，收養人與被收養人間確有收養之合意，並經生母丙○○同
    意，此有前開證據在卷可憑，復經收養人、被收養人及其生
    母於本院99年4月30日訊問時到庭陳明收養、被收養及出養
    之意願可據，自堪信為真實。再者，本件被收養人生父甲○
    ○雖於本院99年6月11日訊問時到庭表明不同意本件收養之
    意思，惟徵之生父到庭陳稱：「…離婚之後小孩是跟著我，
    我有將小孩帶至道場，之後小孩子就一直住在道場，住到約
    民國91、92年離開道場，被收養人在道場的生活費及學費都
    是由道場支付…」（本院99年4月30日訊問筆錄參照）、「
    （被收養人乙○○於國中時離開道場後，為何沒有與你同住
    ？）她要離開道場的事情事先沒有告知我。（是否知道被收
    養人乙○○只能於道場待到國中畢業）道場並無明文規定，
    也未事先告知有此事。（從被收養人國中畢業到成年，你有
    無給付過扶養費或學費？）我是退休榮民，且我女兒的成績
    很好，我可以申請補助，但他們不讓我申請，都不讓我付。
    （有無提過要給付被收養人之學費、生活費？）沒有，我是
    退休榮民，我是士官退伍，沒有領月退俸，所以我的經濟能
    力沒有辦法支付被收養人高中以後的生活費及教育費。（有
    無繳過被收養人的健保費？）我沒有錢，我都是做義工。」
    （本院99年6月11日訊問筆錄參照）、「（被收養人離開道
    場時之狀況？）她離開道場時，我並不知情，直到有人告訴
    我這件事，我才去找，那時我還不知道被收養人在哪裡，我
    只是猜測被收養人是跟著生母，我曾打手機給被收養人，我
    那時沒有問她在哪裡，但我猜測她當時應該是在我的前岳母
    家，我女兒當時好像有說她住在外婆家，我想她應該過得很
    好，後來我有再打一通電話到被收養人的手機，對方接起電
    話馬上掛斷，之後就打不通了，我知道他們是什麼意思，所
    以我就沒有再打擾他們了。（是否知道前岳母家的住址？）
    我只知道她住在桃園縣…我知道地點，但不清楚實際住址。
    （有無去過桃園找過被收養人？）…小孩下山的時候，我是
    知道前岳母居住的地點，但我沒有去那裡找過。（當時找不
    到被收養人為何都沒有報警？）因為被收養人在電話中曾叫
    我不要擔心，說她過得很好，媽媽會負責她的教育及生活費
    用，我認為被收養人過得很好，所以我就沒有報警。（是否
    曾至平鎮高中探視被收養人？）我曾至平鎮高中找被收養人
    3 次，學校負責人說有這個人，但還沒有到學校，後來我等
    了好久，都等不到人，我就離開了。」等語（本院99年7月
    16 日訊問筆錄參照）；又觀諸被收養人及其生母亦到庭陳
    述略以：被收養人之生父母離婚後，生父即將被收養人帶至
    道場，由道場提供吃住，並支付被收養人之學費，生父並未
    負擔任何費用及健保費，而生母則有給付被收養人零用金等
    生活雜費，嗣後被收養人國中畢業，便離開道場與生母同住
    ，由生母負擔被收養人高中以後之生活及教育費用，並分期
    補繳被收養人之健保費等語（本院99年4月30日訊問筆錄參
    照），足徵自被收養人生父與生母離婚時起至被收養人成年
    時止，生父除未曾實際負擔被收養人之生活、教育費用外，
    更未曾繳納被收養人之健保費，此外，其就被收養人離開道
    場一事一無所知，嗣後縱知悉被收養人由其生母照顧、扶養
    ，亦予以默許，期間雖曾與被收養人電話聯繫，並曾前往被
    收養人就讀之學校探視，然其態度消極，即使探視未果，亦
    未積極尋求法律等正當途徑之協助，長久以來，致被收養人
    與生父間喪失緊密之情感依附關係。衡之上情，尚難遽認生
    父對被收養人已盡保護教養義務，是依民法第1076條之1第1
    項第1款規定，本件收養自毋庸經其同意。
四、本院綜觀全卷，認為收養人已與被收養人生母結婚，其與被
    收養人亦共同生活多年，彼此互動關係佳，已建立深厚之情
    感依附關係，且本件收養並未尊卑失序，另審酌被收養人生
    父尚有一女（本院99年6月11日訊問筆錄參照），亦查無被
    收養人意圖以收養免除法定義務或有其他重大事由，足認違
    反收養目的之情事。其收養關係成立對其本生父母並無不利
    ，又無民法第1079條之4、之5所定無效或得撤銷之原因。是
    依前開說明，本件收養符合收養人與被收養人之利益，應予
    認可，並溯及於99年3月29日簽訂收養書面契約時發生效力
    。
五、依非訟事件法第21條第1項前段、第23條、民事訴訟法第85
    條第1項前段，裁定如主文。
中    華    民    國    99    年    8     月    6     日
                  家事法庭  司法事務官  蔡伊萍
以上正本係照原本作成。
如不服本件裁定，得於裁定書送達之翌日起10日內，以書狀敘述
理由，向本庭提起抗告。
中    華    民    國    99    年    8     月    6     日
                                書記官  曾惠雅

司法院資訊處製作；財團法人民間司法改革基金會備份。
